【裁判字號】    92,台上,5678
【裁判日期】    921009
【裁判案由】    違反山坡地保育利用條例
【裁判全文】
最高法院刑事判決                              九十二年度台上字第五六七八號
    上  訴  人  甲○○
    選任辯護人  郭一成律師
右上訴人因違反山坡地保育利用條例案件，不服台灣高等法院高雄分院中華民國九十
年四月十一日第二審判決（九十年度上訴字第二五一號，起訴案號：台灣屏東地方法
院檢察署八十九年度偵字第一八七七號），提起上訴，本院判決如左：
    主  文
原判決撤銷，發回台灣高等法院高雄分院。
    理  由
本件原判決認定：上訴人甲○○明知屏東縣滿州鄉○○段二之三十至四十號土地共十
一筆（起訴書誤載為十筆）為其姪黃朝瑞所有之國家公園區林地，並經核定為山坡地
保育區農牧用地，未擬具水土保持計畫及未依水土保持技術規範實施水土保持之處理
與維護，不得修建道路、溝渠或為其他土地之開發利用，惟仍於民國（下同）八十七
年十月二十一日，經不知情之黃朝瑞同意後，以黃朝瑞之名義向內政部營建署墾丁國
家公園管理處（下稱墾管處）申請造林，並在明知墾管處函覆同意其僅能「整除雜草
至可造林的程度，原有林木不得砍除」之情形下，未擬具水土保持計畫，亦未經依水
土保持技術規範實施水土保持之處理與維護，即於八十八年六月間，假造林之名，僱
用不詳姓名亦不知情之怪手司機砍除林木、拓寬道路而開挖整地達○‧二四九二公頃
，致上開地段土地產生沖蝕溝及土方下塌之水土流失現象等情，因而維持第一審論處
上訴人甲○○違反修建道路，應依水土保持技術規範實施水土保持之處理與維護規定
，致生水土流失罪刑之判決，駁回上訴人在第二審之上訴，固非無見。
惟查：一、水土保持法第三十三條第三項前段之罪，係以有同條第一項第二款情形即
「違反第十二條至第十四條規定之一，未先擬具水土保持計畫或未依核定計畫實施水
土保持之處理與維護者，或違反第二十三條規定，未在規定期限內改正或實施仍不合
水土保持技術規範者」，而致生水土流失或毀損水土保持之處理與維護設施者，為其
構成要件；同條第一項第一款「違反第八條第一項規定未依水土保持技術規範實施水
土保持之處理與維護，或違反第二十二條第一項，未在規定期限內改正或實施仍不合
水土保持技術規範者」，則非該罪之成立要件。原判決認定上訴人所為成立該條第三
項前段之罪，其所引用第一審判決事實欄卻將「未擬具水土保持計畫」與非該罪成立
要件之「未依水土保持技術規範實施水土保持之處理與維護」部分併列，且理由第一
項先謂上訴人未申請許可及未事先擬具水土保持計畫送請主管機關核定，即砍除林木
、開挖拓寬道路，卻又謂上訴人開挖山坡地並未確實依水土保持技術規範實施水土保
持之處理與維護，因而致生前開水土流失之現象等語，對於上訴人違反水土保持法犯
罪構成要件事實之認定，亦前後紛歧；又其判決主文記載為「違反修建道路，應依水
土保持技術規範實施水土保持之處理與維護規定，致生水土流失」，與前述其論罪法
條之構成要件內容及判決主文記載之體例均不相符合，復未於判決理由敘明上訴人係
違反該條第一項第二款中所列何部分（前段或後段）之規定，自俱有判決理由矛盾及
理由不備之違法。二、所謂法條競合，係指一個犯罪行為，發生一個犯罪結果，因法
規之錯綜關係，致同時有數符合該犯罪構成要件之法條可以適用，爰分別依特別法優
於普通法、狹義法優於廣義法、全部法優於一部法、重法優於輕法或後法優於前法等
原則，擇一適用而言（本院七十三年台覆字第二五號、七十一年台上字第三六六三號
後段判例意旨參照）。第一審判決認定上訴人所為成立水土保持法第三十三條第三項
及山坡地保育利用條例第三十五條第三項之罪，並以被告所犯二罪係法規競合關係，
而從一情節較重之違反水土保持法罪處斷，並未敘明上開二罪間如何係有上述之法規
競合關係及如何擇用上開原則之理由，原審未為糾正，竟予維持，其適用法則併嫌欠
當。以上或為上訴意旨所指摘，或為本院得依職權調查之事項，應認原判決有撤銷發
回更審之原因。
據上論結，應依刑事訴訟法第三百九十七條、第四百零一條，判決如主文。
中      華      民      國    九十二    年      十      月      九      日
                              最高法院刑事第十一庭
                                  審判長法官  呂  潮  澤
                                        法官  陳  世  雄
                                        法官  孫  增  同
                                        法官  林  開  任
                                        法官  洪  明  輝
      右正本證明與原本無異
                                              書  記  官
中      華      民      國    九十二    年      十      月     十四     日


司法院資訊處製作；財團法人民間司法改革基金會備份。
